臺灣高雄地方法院刑事判決
                                     110年度交訴字第38號
公  訴  人  臺灣高雄地方檢察署檢察官
被      告  王成文


上列被告因公共危險案件，經檢察官提起公訴（110年度偵字第7
259號），本院判決如下：
    主  文
王成文無罪。
    理  由
一、公訴意旨略以：被告王成文於民國110年1月7日14時17分許
　　，駕駛TDK-6568號營業小客車(簡稱：Ａ車)，沿高雄市鼓山
    區大順一路由東往西行駛，行駛至大順一路與龍德路口時，
    疏未注意禮讓直行車先行，即貿然右轉欲進入龍德路。適蘇
    庭萱騎乘MWR-1837號機車(簡稱：Ｂ車)，從右後方行駛前來
　　，見狀煞車不及，因而摔車倒地，致受有肢體多處挫傷合併
    擦傷之傷害。詎王成文知悉其已駕車肇事致人受傷，竟未停
    留現場配合調查，且未對車禍傷者留下聯絡方式，或經其同
    意先行離開，旋基於肇事逃逸之故意，逕行駕車離開現場。嗣員
    警據報到場處理後，循線查悉上情，而認被告犯修正前之刑
    法第185條之4肇事逃逸罪(過失傷害已調解成立，未經  告
    訴及起訴)。
二、按：
㈠、犯罪事實應依證據認定之，無證據不得認定犯罪事實。不能
    證明被告犯罪者，應諭知無罪判決，刑事訴訟法第154條、
    第301條第1項前段定有明文。
㈡、又110年5月30日修正施行前之刑法第185條之4肇事逃逸罪、
    修正施行後之刑法第185條之4發生交通事故逃逸罪之客觀構
    成要件，均須有「逃逸」行為，主觀要件則須行為人對致人
    死傷之事實有所認識，並進而決意擅自逃離肇事現場，始足
    當之（最高法院99年度台上字第6594號判決意旨）。又「逃
    逸」係指逃離不見蹤跡，逃逸之目的在規避肇事責任。若係
    前往便利商店以電話通知母親前來協助處理車禍事故，難認
    為肇事逃逸（最高法院94年度台上字2152號、94年度台上字
    第968號判決意旨）。是以，修正前後之刑法第185條之4的
    構成要件行為，既為「逃逸」而非「離開現場」。而行為人
    主觀上又須對構成要件行為有所認知及決意，才具備故意。
    則自當探究肇事者離開現場，有無合理必要事由及是否意在
    規避肇事責任，藉此區辨是否屬「逃逸」行為，及釐清主觀
    上有無逃逸之決意。而尚難僅因行為人離去現場，就認為行
    為人必定已該當刑法第185條之4之發生交通事故逃逸罪。
㈢、又不論把刑法第185條之4逃逸罪當成是在保護事故被害人的
    生命或財產，均可援引緊急避難、義務衝突、被害人承諾等
    事由，阻卻逃逸行為的違法性。例如行為人自身或其同行乘
    客因車禍受嚴重傷害，不顧已造成他人死亡，駕車奔赴醫院
　　，可援用緊急避難（救自己）或義務衝突（救乘客）阻卻違
    法（參許澤天教授著刑法分則下冊三版121頁）。
三、檢察官認被告有肇事逃逸之犯行，係以被告供述及證人蘇庭
    萱證述，暨車輛詳細資料報表、道路交通事故談話紀錄表、
    道路交通事故現場圖、道路交通事故調查報告表、疑似道路
    交通事故肇事逃逸追查表、監視器錄影光碟及擷取現場照片
　　、高雄市立聯合醫院診斷證明書為據。
四、訊據被告於本院審理時，坦承於上開時地駕駛Ａ車，因過失
    而與蘇庭萱之Ｂ車發生車禍及致蘇庭萱受傷，而且其未等員
    警到場，就駕駛Ａ車離開等事實。惟否認有發生交通事故逃
    逸之犯行，辯稱：我有打119叫救護車，等到救護車離開現
    場以後我才離開，當時警車尚未到達現場。我有打算去探視
    被害人，所以我在現場問救護車司機要載被害人去哪裡，他
    說是聯合醫院，事後我也有去聯合醫院，但因為醫院有管制
    規定而沒能看到被害人。本件車禍兩車並未發生碰撞，因為
    我的車上有一名長照病患，是從高醫搭車，有脊椎等疾病，
    需要盡快送他返家，所以我才開車離開現場。當日下午我把
    病人載回家後，也立即到龍華派出所向警方報備等語。
五、經查：
㈠、被告於公訴意旨所指時地，駕駛Ａ車未禮讓直行之Ｂ車，從後
    方超越右前方之Ｂ車後，旋即貿然右轉，致騎乘Ｂ車之蘇庭萱
    因煞車不及而摔車倒地，致蘇庭萱肢體受有多處挫傷合併擦
    傷之傷害等情，業經被告自承及蘇庭萱證述在卷，並經本院
    勘驗現場監視器之影像無訛（詳附表一編號1、2），此部分
    事實堪信為真。足見確因被告駕駛動力交通工具，過失致生
    本件車禍及致蘇庭萱受傷。　　
㈡、然車禍發生後31秒，被告已經停車及穿越馬路跑步返抵現場
　　；並立即於現場向騎乘YAP-○○號機車（簡稱：Ｃ車）身穿粉
    紅色雨衣的路人借用手機等情，業經本院勘驗監視器畫面無
    訛（詳附表一編號3、4、5、9備註欄）。而車禍發生當日下
    午14時20分15秒，係由一位男子以手機（簡稱：Ｄ手機，號
    碼詳卷）通報事故地點有交通事故發生等情，亦有高雄市政
    府消防局111年1月12日高市消防指字00000000000號函、111
    年5月4日高市消防指字00000000000號函及緊急救護案件紀
    錄表、錄音譯文（詳交訴卷49至53、157、175頁可佐），可
    見被告在車禍現場打手機之時間，與消防局接獲通報之時間
    相合。再酌以Ｄ手機門號之租用人甲女的戶籍，與Ｃ車之所有
    人乙男的住址相同（甲男及乙女姓名，Ｃ車及Ｄ手機門號與地
    址，均涉隱私，詳卷），亦有車籍資料、中華電信股份有限
    公司111年5月3日回函可佐（交訴卷161、177頁），足見用
    以通報消防局之Ｄ手機門號，就是被告向騎Ｃ車身穿粉紅色雨
    衣之路人借用的手機門號。綜據前揭物證之比對結果，足見
    被告所稱：車禍發生後，我將Ａ車停妥後立即返回現場，並
    向路人借手機打119叫救護車等語，確與事實相符
　　，應堪採信。
㈢、又車禍發生後約6分鐘救護車已抵達現場，救護人員在現場先
    對蘇庭萱為醫療處置，及從救護車內推出擔架，待蘇庭萱坐
    上擔架後再護送進救護車內，之後救護車才駛離現場等情
　　，業經本院勘驗監視器影像無訛（詳附表一編號6）。而經
    比對「Ａ車之GPS軌跡圖」及「現場監視器影像」的時間長短
    ，可知大約在蘇庭萱坐上擔架後，被告就先離開現場（詳附
    表二編號1備註欄之論述）。因此，被告所稱其等到救護車
    駛離之後才離開現場等語，並無足採。但因為被告離開現場
    之前，救護人員已對蘇庭萱為醫療處置，及已將蘇庭萱護送
    到擔架上，即將進入救護車內（如前述）。為此，仍堪信被
    告是在蘇庭萱之人身安全已獲得充分保障之後，其才轉身及
    駕車離開現場。
㈣、綜上所述，被告於車禍發生後立即停車及打電話叫救護車，
    並持續留在現場，直到救護人員已將蘇庭萱護送到擔架上，
    即將進入救護車，蘇庭萱人身安全已獲充分保障以後，被告
    才轉身駕車離開現場。被告所為，明顯已符合刑法第185之4
    條立法理由所示「使傷者於行為人駕駛動力交通工具發生交
    通事故之初能獲即時救護，協助傷者就醫、對事故現場為必
    要之處置」之救護義務，至為灼然。
六、次查：
㈠、檢察官以被告未留在現場等候員警，未將其姓名及聯絡方式
    告知在場之蘇庭萱及馬金滿（被害人母親），而認為被告肇
    事逃逸。酌以在員警與警車到場之前，被告未將姓名及聯絡
    電話告知蘇庭萱、馬金滿，就先駕駛Ａ車離去等情，雖經被
    告自承及經蘇庭萱、馬金滿證述在卷。惟救護車駛離現場後
    已逾1分鐘，警車及員警才抵達現場，業經本院勘驗監視器
    影像確認無訛（附表一編號8備註欄）。又車禍當日下午3時
    40分，被告就到警局自承為肇事者，亦經鼓山分局函覆在卷
    （附表二編號2）。從而，車禍發生以後，被告並未續留在
    現場等候員警抵達，而係先駕駛Ａ車離去。嗣於被告離開現
    場約1小時14分鐘以後，被告才到警局應訊及自承肇事（詳
    附表二編號2備註欄）。
㈡、然被告駕駛之Ａ車，為和運大車隊股份有限公司（簡稱：和運
    公司）提供高雄市政府長照交通接送的車輛。事發當日下時
    2時7分許，被告駕駛Ａ車到高醫載丙男（涉隱私，姓名詳卷
    ）返家等情，業經和運公司函覆（詳附表二編號1、3）及和
    運公司經理即證人劉科樑證述在卷（詳交訴卷228、230頁
　　）。又依和運公司函附之丙男資料所示，丙男於83年中風右
    側肢體偏癱及失語，定期到高醫回診、無法自行自咳規律高
    醫門診行拍痰治療、定期洗腎（每星期一、三、五），109
    年6月右下肢動脈阻塞手術後循環差、110年5月回診行動極
    度困難，111年8月8日死亡（附表二編號3）。堪信車禍發生
    時，被告駕駛之Ａ車上載有長久罹患極度重病之丙男，而較
    不宜在外停留。
㈢、又和運公司車輛每日所須載送之長照病患，均早已預約排定
　　。公司所派車輛有時難免會遲到，但有些個案的家屬就會投
    訴說老人家不舒服不能久等。本次車禍發生當日，被告載送
    丙男返家後，仍須接續到其他處所接送已排定之其他長照病
    人。又被告駕駛Ａ車離開車禍現場後，確於同日下午2時32分
    許將丙男載返住處。暨車禍當日下午，和運公司經理劉科樑
    接到員警的電話以後，劉科樑就打電話聯絡被告，而被告正
    駕駛Ａ車載送其他長照病患，因此公司就改派其他司機承接
    被告未完成的任務，被告則立即前往警局制作筆錄等情，業
    經證人劉科樑證述（交訴卷228至230、232至234頁）及和運
    公司函覆（詳附表二編號3）在卷。是以，被告所稱：我為
    了載送重病之丙男返家，才先駕車離開車禍現場，之後則續
    依公司已排定之行程載送其他長照病人。但離開車禍現場後
    約1個小時，我就到警局自承為肇事者等情，均非虛言，而
    堪予採信。
㈣、按法令並未限制車禍肇事人只能留在現場等候員警及應訊，
　　實際上亦可到警局應訊及制作筆錄。酌以本件車禍發生後，
    被告已在現場完成救護義務，而且被害人即將搭乘救護車離
    開現場，然警車卻仍遲未抵達，則實難苛求被告應置Ａ車上
    極度重病之丙男及其他待其接送的長照病人於不顧，而只能
    在現場靜候員警到達及應訊。因此，被告駕車離去之時點及
    緣由，應屬合理及必要，尚難遽認被告主觀上是為了規避責
    任才駕車離去，暨難遽認被告駕車離開現場為逃逸之行為。
㈤、至於被告雖未於離開車禍現場前，將姓名及聯絡方式告知蘇
    庭萱及馬金滿（如前述）。然車禍發生當日，救護車係將蘇
    庭萱送至聯合醫院診療，有救護紀錄可佐（交訴卷53頁）。
    因此被告所稱：我有問救護車的司機說要載去哪裡，打算日
    後探望，他說是聯合醫院等語，似非全然無據之虛言。再酌
    以被告於現場停留長達8分17秒（詳附表一編號6備註欄），
    又將車身標示「和運大公司」之Ａ車停在距車禍路口旁（交
    訴卷167、187頁照片及GPS圖），並未隱匿自己身形及車輛
    外觀，衡情員警及被害人均可能得藉此快速追查及得知被告
    為駕車之人。況且，事後被告亦與被害人和解並實際賠償（
　　交訴卷223頁）。則依現有事證，實難臆認被告主觀上是為
    了逃避民事求償責任，才未告知姓名及聯絡方式就駕車離去
　　。
七、稽諸上開說明，現有事證難認被告之主觀上有意逃避責任，
    而衡諸被告在車禍現場已善盡救護義務，被害人蘇庭萱的人
    身安全已獲保障且即將乘救護車就醫，然警車卻仍未到場。
    而被告駕駛之Ａ車上的乘客丙男罹患極度重病，被告有儘速
    載丙男返家之責致較不宜在外久候等客觀情境，應認被告先
    駕車離開之時點及行為尚屬合理必要。依罪疑唯輕原則，尚
    難遽認被告有逃逸之主觀故意及客觀行為。從而，被告是否
    涉有公訴意旨所指刑責，仍存有合理懷疑，未達通常一般之
    人均不致有所懷疑而得確信為真實之程度，本院無從形成被
    告必定有罪之確信。揆諸刑事訴訟法第301條第1項規定，應
    為被告無罪之諭知。
據上論斷，應依刑事訴訟法第301條第1項，判決如主文。
本案經檢察官張志杰起訴，檢察官王啟明、劉河山到庭執行職務
。
中　　華　　民　　國　　111 　年　　11　　月　　4 　　日
                  刑事第十三庭  審判長法　官  葉文博
　　　　　　　　　 
　　　　　　　　　                    法  官  翁瑄禮
　　　　　　　　　
　　　　　　　　　                    法  官  洪碩垣
以上正本證明與原本無異。
如不服本判決應於收受判決後20日內向本院提出上訴書狀，並應
敘述具體理由。其未敘述上訴理由者，應於上訴期間屆滿後20日
內向本院補提理由書(均須按他造當事人之人數附繕本)「切勿逕
送上級法院」。
中　　華　　民　　國　　111 　年　　11　　月　　4 　　日
                                      書記官  卓榮杰
附表一：本院於111年4月15日勘驗現場光碟結果(詳交訴卷91至95頁勘驗筆錄）：    編 號 勘              驗            內          容 照  片 頁  次 備  註  暨  本  院  認  定 １ 畫面時間14:16:33，被害人騎乘機車、被告駕駛汽車分出現在畫面中，雙方均沿大順一路東向西行駛 ，被害人行駛於道路外側機慢車優先車道，被告則行駛於被害人左側，車速略快於被害人，是從被害人後方超車到前方；又被害人駕車時略有不穩，車身稍微左右搖晃後回復平衡（編號1截圖）。 交訴卷 73頁。 Ⅰ.被告駕駛Ａ車，過失致生本件車禍及致蘇庭萱受傷 Ⅱ.蘇庭萱Ｂ車開始傾斜之時間(14:16:34），車身觸地之時間(14:16:35），如交訴卷73頁編號1、2截圖。 ２ 畫面時間14:16:33至14:17:14，被告欲右轉龍德路 （有打方向燈），其車頭駛入被害人前方道路時， 被害人因重心不穩向右側傾倒，人車均倒地，被告 則繼續沿大順一路往前行駛，離開畫面中。隨後有 2名路人至被害人倒地處關心其情形（編號2至4截 圖）。 交訴卷73至74頁。  ３ 畫面時間14:17:15至14:18:12，被告穿越馬路快步跑向被害人，查看被害人情形，雙方並有交談（編號5至6截圖）。 交訴卷 74頁。 Ⅰ.車禍發生後31秒，被告就跑步抵達現場(14:16:34到14:17:15） ４ 畫面時間14:18:13至14:18:35，被告向其中一名騎機之路人（身穿粉紅色雨衣）借用手機，由該名路人操作撥號後，再交由被告通話。被告持用手機時間約為10秒（14:18:25至14:18:34），但不知係與何人通話，話畢即返還手機（編號7至8截圖）。 交訴卷 75頁。 Ⅰ.被告於車禍現場，向路人借用手機。 ５ 畫面時間14:18:36至14:22:43，被告第二次向同一路人（粉紅色女子）借用手機，仍由該名路人操作撥號，撥通後再將手機交給被告通話。被告持用手機時間約為51秒（14:19:02至14:19:52），但不知係與何人通話（編號9至10截圖）。話畢後，被害人、被告、路人彼此間均有交談。 交訴卷75到76頁。  ６ ⑴.畫面時間14:22:45至14:24:28，救護車抵達現  場，救護人員先對被害人為醫療處置，被告都  還在現場（編號11、13截圖，編號11之1到11之3截圖）。 ⑵.14：24：28時救護人員已經將擔架推下來，此  時被告仍能還在，數個救護人員試著幫被害人  抬上擔架（編號13、11之3截圖）。 ⑶.14：25：32被害人已經坐上擔架，救護人收拾  東西及繼續似乎在初步治療被害人的腳部，於  14：27：22救護人員將被害人抬入救護車，救  護車於14：29：27駛離畫面（編號12、14截圖、編號11之4到11之5、編號12之1到12之3截圖）。 交訴卷76、77、169、171到173頁 Ⅰ.從被告出現在畫面的時間（14:17:15）到蘇庭萱坐在擔架上（14:25:32），共約8分17秒。 Ⅱ.從被告出現在畫面的時間（14:17:15）」，直到蘇庭萱進入救護車的時間（14:27:22），共約10分7秒。 Ⅲ.從被告出現在畫面的時間（14:17:15），到救護車駛離畫（14:29:27），共約12分12秒。 ７ 畫面時間14:24:28，被告離開畫面直到救護車離去前，被告都未再出現畫面（編號13、14截圖，編號14之1到14之3截圖） 交訴卷77、171頁  Ⅰ.從被告出現在畫面的時間（14:17:15），直到被告最後出現於畫面的時間（14:24:28），共約7分13秒。 ８ ⑴.畫面時間14:30:33，員警到場（編號14截圖） ⑵.擷圖13到場的的那個女子，直到警察來時，都  還在，而且跟警察交談，也有把被害人的機車  鑰匙拔起來（編號14之1到14之3截圖） ⑶.擷圖13女子（被害人母親）到時，被告確實還在現場（擷圖13、14） 交訴卷77、173頁 Ⅰ.從救護車駛離現場的時間（14:29:27），到警車抵達現場（14:30:33），共約1分3秒。 Ⅱ.該到場之女子為馬金滿(被害人母親） 。 ９ 粉紅色機車號碼為YAP-○○○。  機車車號，詳交訴卷95頁筆錄 
　　　　　
　
附表二     和運公司、鼓山分局函覆本院之文號及內容 頁　　次 備　註　及　本　院　認　定 １ ⑴.和運公司111年3月30日和000000000號函覆，略    以： 　 ①.110年1月7日由王成文駕駛TDK-6568提供高     雄市政府長照交通接送。 　 ②.當日14時7分乘客上車，14時32分乘客下車 　    。 　 ③.該車輛當時由王成文駕駛，車上乘客2位，     一位是病人，一位是陪病者。」 　 ④.該車輛由高醫出發，前往高雄來鼓山區○○路○巷○號（住址詳卷） 　 ⑤.該駕駛確實有詢問我公司主管，我公司主管請他立刻至附近派出所備案。 ⑵.上開函文所檢送資料（交訴卷61至70頁、181至189頁）：    ①.病患丙男之申報紀錄（該份資料會持向高雄市政府衛生局申報核銷）    ②.計程車乘車證明（其上有丙男之署名）    ③.車輛出勤總表。    ④.Ａ車GPS軌跡圖。 交訴卷59至70、18 1至189頁 Ⅰ.依左揭GPS軌跡圖（交訴卷187頁）所示，Ａ車於14時17分47秒至14時26分41秒  （共約8分55秒），停在龍德路267號。而比對Google地圖列印資料（交訴卷191頁），龍德路267號位於龍德路與大順一路路口（即本件車禍故地點）。足見車禍發生後，被告立即將Ａ車停於不遠處，並立即下車返回現場。 Ⅱ.Ａ車停留於事發地點的時   間，共約8分55分（如前   述）。 Ⅲ.再比對，從被告出現於畫面起，到被告最後出現於畫面（7分13秒）、蘇庭萱坐在擔架上（8分17秒）、蘇庭萱進入救護車（10分7秒）、救護車駛離（12分12秒）」之時間長短。 Ⅳ.可知被告大約是在「蘇庭萱坐上擔架」後，就先離開現場。 Ⅴ.因此，被告並未等到救護車駛離，就先離開。 ２ ⑴.高雄市政府警察局鼓山分局111年1月24日高市警鼓分偵字00000000000號函及龍華派出所警員張光彥111年1月20日報告。 ⑵.前揭報告略以：「於案發當日14時17分接獲報  案後，經調閱案發地路口監視器，已於14時50 分許發現肇事車輛為營業小客車TDK-6568號，  、、，駕駛王成文於15時40分許即自行至龍華派出所向警方坦承其為肇事車輛駕駛。」。 交訴卷 57頁。 Ⅰ.從被告駕車離開（14時26分41秒），到自行至警局報到（15時40分），間隔約1時14分鐘。 ３ ⑴.和運公司111年9月13日和00000000000號函覆，略以： 　 ①.乘客丙男於109年3月2日照會我公司，由我公司服務交通。 　 ②.乘客丙男於111年8月8日死亡。  　③.乘客丙男符合長照交通接送之失能等級第7級。    ④.111年1月7日當日車資，我公司皆有向衛生局請領補助之車資。  　⑤.我公司主管接到派出所電話後，立即撥至駕駛Ａ車之駕駛王成文，請其到派出所錄製筆錄，並將王成文未完成之任務改派。 ⑵.上開函文並檢送：丙男之基本資料（交訴卷283至285頁）、申請車資證明（交訴卷281頁）。 交訴卷27 9至285頁 。  Ⅰ.車禍當日，被告車上乘客丙男已長期罹患重病。